【裁判字號】    99,訴,51
【裁判日期】    990427
【裁判案由】    毒品危害防制條例
【裁判全文】
臺灣臺北地方法院刑事判決                99年度訴字第51號
公  訴  人  臺灣臺北地方法院檢察署檢察官
被      告  甲○○
上列被告因違反毒品危害防制條例案件，經檢察官提起公訴（九
十八年度毒偵字第三四一五號），本院判決如下：
    主  文
甲○○施用第一級毒品，累犯，處有期徒刑捌月。
扣案之第一級毒品海洛因貳包（不含包裝袋，總淨重為零點零貳
陸零公克，驗餘淨重為零點零貳肆零公克）沒收銷燬之，包裝上
開第一級毒品海洛因之包裝袋貳個沒收。
    事  實
一、甲○○有竊盜、賭博前科，前因施用第一級毒品海洛因案件
    ，經臺灣板橋地方法院檢察署檢察官聲請臺灣板橋地方法院
    以九十五年度毒聲字第二二四四號裁定送勒戒處所觀察、勒
    戒，並經該署檢察官將甲○○送臺灣臺北看守所附設勒戒處
    所執行觀察、勒戒後，因有繼續施用毒品之傾向，經臺灣板
    橋地方法院檢察署檢察官聲請臺灣板橋地方法院以九十六年
    度毒聲字第八八八號裁定甲○○令入戒治處所施以強制戒治
    ，其期間為六個月以上，至無繼續強制戒治之必要為止，但
    最長不得逾一年，甲○○不服該裁定提起抗告後，經臺灣高
    等法院以九十六年度毒抗字第一六二號裁定抗告駁回確定，
    甲○○於民國九十七年二月五日因停止處分之執行出監，再
    經臺灣板橋地方法院檢察署檢察官於九十七年四月二十一日
    以九十七年度戒毒偵字第一八四號為不起訴處分確定。
二、甲○○於九十六年二月間，因犯贓物罪，經本院以九十六年
    度簡字第五四九號簡易判決判處有期徒刑三月確定，嗣經本
    院以九十六年度聲減字第一○一二號裁定減為有期徒刑一月
    又十五日確定；於九十六年十月間，因犯詐欺罪，經本院以
    九十七年度簡字第七一七號簡易判決判處有期徒刑三月，減
    為有期徒刑一月又十五日確定；於九十六年七月間，因犯詐
    欺罪，經本院以九十六年度易字第一五八三號判決判處有期
    徒刑二月，減為有期徒刑一月確定。上開三罪再經本院以九
    十七年度聲字第一一五三號裁定定應執行有期徒刑三月又十
    五日確定。於九十七年五月間，另因犯施用第一級毒品罪，
    經臺灣板橋地方法院以九十七年度簡字第四五五○號簡易判
    決判處有期徒刑六月確定，並接續前開案件後執行，於九十
    八年三月十八日縮刑期滿，同年月十九日因徒刑執行完畢出
    監。
三、甲○○不知悔改，基於施用第一級毒品海洛因之犯意，於九
    十八年十一月五日為警查獲採尿前二十六小時內某時（不含
    為警查獲至採尿前之該段時間），在不詳處所，施用第一級
    毒品海洛因一次。嗣於同年月五日十六時二十分許，在臺北
    市中山區○○○路、八德路二段口處為警盤檢，經員警徵得
    其同意實施搜索而扣得其所有之第一級毒品海洛因二小包（
    總淨重為零點零二六零公克，驗餘淨重為零點零二四零公克
    ）。
四、案經臺北市政府警察局中正第一分局報請臺灣臺北地方法院
    檢察署檢察官偵查起訴。
    理  由
壹、程序部分：
    本判決所引認定被告甲○○犯罪之卷內書面證據資料，因被
    告於本院行準備程序時對於各該證據並未爭執證據能力，復
    未於言詞辯論終結前聲明異議，本院審酌該等證據作成時之
    情況，並無不宜作為證據之情事，依刑事訴訟法第一百五十
    九條之五之規定，均得作為證據。
貳、實體部分：
一、訊據被告矢口否認有何施用第一級毒品海洛因之犯行，辯稱
    ：當時因另案緩起訴處分之故接受替代療法，每日須至臺北
    市立聯合醫院昆明院區喝美沙酮；且當時有吃仁愛醫院開立
    之「複方甘草合劑」感冒藥水及馬偕醫院所開立之「力停疼
    」、「樂穩錠」、「胃脈甦錠」等腎結石的藥，再加上自己
    購買的「友露安」，可能因此之故而導致尿液呈嗎啡陽性反
    應云云。
二、經查：
(一)被告於九十八年十一月五日為警查獲後所採集之尿液，經送
    臺灣尖端先進生技醫藥股份有限公司以酵素免疫分析法（EI
    A）初步檢驗，並以氣相層析質譜儀法（GC/MS）確認檢驗後
    ，結果呈鴉片類（嗎啡）陽性反應，有該公司九十八年十一
    月十三日濫用藥物檢驗報告【見九十八年度毒偵字第三四一
    五號偵查卷宗（以下簡稱偵查卷宗）第四十八頁】在卷可稽
    。按海洛因經注射或吸入人體後，約百分之八十於二十四小
    時內自尿中排出，一般而言，尿液中能否驗出嗎啡陽性反應
    與其投與量、投與途徑、採尿時間、個人體質及檢測方法之
    靈敏度有關，國外曾有文獻報導注射六毫克之海洛因鹽酸鹽
    ，其代謝物嗎啡之平均可檢出時限約為二十六小時，業經行
    政院衛生署藥物食品檢驗局於八十一年九月八日以藥檢壹字
    第八一一四八八五號函述綦詳。又按尿液毒品檢驗如以免疫
    分析法篩驗，有可能因藥品交叉反應而在尿液中產生偽陽性
    之毒品反應，但若以氣相層析質譜儀分析法確認，則可完全
    排除偽陽性反應，此復為法務部調查局第六處八十七年九月
    二十二日（八七）發技（一）字第八七○七一四九一號函所
    揭示見解，足見臺灣尖端先進生技醫藥股份有限公司所使用
    之檢驗方法無偽陽性，鑑驗結果堪以採信。再被告為警查獲
    時所扣得之白色粉末二包（總淨重為零點零二六零公克，驗
    餘淨重為零點零二四零公克）經鑑定結果，確含有第一級毒
    品海洛因成分，此有交通部民用航空局航空醫務中心九十八
    年十一月十七日航藥鑑字第○九八五八一七號毒品鑑定書（
    見偵查卷宗第三十七頁）附卷可考，且有該扣案之毒品及照
    片列印資料在卷可按。
(二)被告雖以上開情事置辯，然被告於員警詢問其是否有施用其
    他藥物時，先供稱：只有施用美沙冬（即美沙酮），因為在
    戒治處分當中，所以每天要去臺北市聯合醫院喝美沙冬，除
    此沒有再施用其它藥物云云（見偵查卷宗第七頁）；於本院
    準備程序中供稱：（問：如果沒有施用毒品，為何檢驗報告
    上會呈嗎啡陽性反應？）真的不知道怎麼解釋，也不知道那
    天吃了什麼東西，不過當時因為緩起訴處分的關係，必須接
    受替代療法，每天必須到臺北市立聯合醫院昆明院區去喝美
    沙酮云云（見本院九十九年一月二十八日準備程序筆錄）；
    於本院審理中改稱：當時有吃仁愛醫院開立之「複方甘草合
    劑」感冒藥水及馬偕醫院所開立之「力停疼」、「樂穩錠」
    、「胃脈甦錠」等腎結石的藥，再加上自己購買的「友露安
    」，可能是因為這樣尿液方呈毒品陽性反應云云（見本院九
    十九年四月十三日審判筆錄），先後陳述有所扞格，是否屬
    實，實已堪疑。
(三)被告自九十八年七月三十一日起開始於臺北市立聯合醫院昆
    明院區服用美沙冬替代療法，至九十九年二月九日止仍持續
    服藥中，且被告於九十八年十一月五日確有服用美沙冬等情
    ，有臺北市立聯合醫院九十九年二月十二日北市醫昆字第○
    九九三一五一一六○○號函暨檢附之資料在卷可查，並有被
    告提出之緩起訴替代療法執行手冊影本附卷可考。另「依文
    獻Disposition of Toxic Drugs and Chemicals in Man一
    書第五版記述，施用Methadone（美沙酮）、Buprenorphine
    及Naloxone後均不會代謝出安非他命及嗎啡成分，故使用Me
    thadone、Buprenorphine或Suboxone後，尿液篩檢均不會驗
    出安非他命類或嗎啡陽性反應。」，此復有臺灣尖端先進生
    技醫藥股份有限公司九十九年三月十日台（九九）技字第○
    ○五八號函在卷足考，堪認被告於緩起訴期間縱有服用美沙
    酮之情事，其尿液檢驗亦不會驗出嗎啡陽性反應，是被告所
    辯當時因另案緩起訴處分之故接受替代療法，每日須至臺北
    市立聯合醫院昆明院區喝美沙酮，可能因此導致尿液呈嗎啡
    陽性反應云云，顯不足採。
(四)另依法務部調查局九十年八月二日（九○）陸（一）字第九
    ○○四六一六四號函認「每毫升尿液總可待因含量大於三○
    ○ng，且嗎啡與可待因含量比小於二比一（即兩倍）時，研
    判係因服用可待因所致。」，及法務部法醫研究所九十三年
    十月十三日法醫字第○九三○○○三五七四號函認「海洛因
    經人體代謝後，在尿液中會產生單乙醯嗎啡、游離態嗎啡及
    大量結合態嗎啡，不會代謝產生可待因。但非法濫用之海洛
    因毒品在製造過程中常含有少量雜質乙醯可待因，乙醯可待
    因經人體代謝後，在尿液中會產生可待因，因此非法施用海
    洛因毒品者，在尿液中可檢出較大量之嗎啡成分及較少量可
    待因成分。另如係服用含可待因之藥物後經人體代謝，在尿
    液中會產生游離態可待因、游離態嗎啡、結合態可待因及結
    合態嗎啡，因可待因代謝速率較嗎啡快，因此在治療過程中
    ，尿液中可待因含量遠大於嗎啡含量。美國國家濫用藥物研
    究所（National Institute of Drug of Abuse，NIDA）基
    於上揭之理論提出：尿液中總可待因（游離態十結合態）含
    量大於三○○ng/ml，且嗎啡與可待因含量比例小於二比一
    時，判定為使用可待因。國內所有尿檢單位均參考此一標準
    作為研判之依據。‥‥經查國內常用的鎮咳藥物如複方甘草
    合劑錠（或溶液）、綜合感冒藥（含可待因），因藥物內含
    有嗎啡或可待因成分，服用後在尿液中會產生嗎啡及可待因
    成分，此與施用海洛因毒品之情形相似，但在嗎啡與可待因
    相對含量上有所差異，可作為研判之參考。」，暨法務部調
    查局九十三年三月二日調科壹字第○九三○○○七三三二○
    號函所認「依據一九八三年Dutt等單純服用可待因錠片的研
    究，Dutt提出三項通則：１、當尿液中嗎啡濃度高於二○○
    ng/ml，而嗎啡濃度大於可待因濃度之兩倍時，則可研判係
    施用鴉片類毒品。２、當尿液中檢出可待因及嗎啡成分而嗎
    啡濃度低於二○○ng/ml時，則可研判有可能服用含可待因
    藥物。３、當尿液中嗎啡濃度高於二○○ng/ml，而嗎啡濃
    度小於兩倍之可待因濃度時，則亦當研判係因服用含可待因
    藥物所致。」，由上可知，如尿液檢體中可待因之濃度小於
    三○○ng/ml，且嗎啡與可待因濃度大於兩倍時，則可研判
    係施用鴉片類毒品，臺灣尖端先進生技醫藥股份有限公司於
    其所出具之前揭濫用藥物檢驗報告（見偵查卷宗第四十八頁
    ）上加註「＊如對鴉片類檢驗結果--當嗎啡與可待因之濃度
    比值（嗎啡÷可待因）小於二時，是否因服用可待因代謝而
    造成？--有此疑問時，請檢具相關資料函請法醫研究所解釋
    」等語，即本於斯旨。再如係服用「複方甘草合劑」感冒藥
    水，因其主要成份為治療用之可待因，其尿液中必會有高含
    量之可待因，或雖尿液中會代謝嗎啡，但其尿液中嗎啡含量
    應小於可待因含量之二分之一乙節應可確認。矧本案被告經
    警採集之尿液經送鑑驗結果，海洛因代謝物嗎啡之濃度為一
    四四三ng/ml，可待因之濃度為二四七ng/ml，其可待因濃度
    係小於三○○ng/ml，而嗎啡與可待因之濃度比值大於二（
    約為五點八四），揆諸前開函文之說明，被告當係施用鴉片
    類毒品導致尿液嗎啡陽性反應，被告所辯係因服用「複方甘
    草合劑」感冒藥水導致尿液呈嗎啡陽性反應一節，顯不足採
    。另「友露安」未含嗎啡、可待因或可代謝成嗎啡之成分，
    有行政院衛生署管制藥品管理局九十六年十二月二十一日管
    檢字第○九六○○一三○三四號函在卷可按，「力停疼」、
    「樂穩錠」、「胃脈甦錠」等藥品成分亦不含嗎啡、可待因
    之成分，復有行政院衛生署藥物資訊網上公告周知之資料可
    考，是服用該等藥品後尿液均不會檢出嗎啡及可待因陽性反
    應，被告所辯當時因服用馬偕醫院所開立之「力停疼」、「
    樂穩錠」、「胃脈甦錠」等腎結石的藥，再加上自己購買的
    「友露安」，可能因此之故而導致尿液呈嗎啡陽性反應云云
    ，亦不可採。
(五)被告前因施用第一級毒品海洛因案件，經臺灣板橋地方法院
    檢察署檢察官聲請臺灣板橋地方法院以九十五年度毒聲字第
    二二四四號裁定送勒戒處所觀察、勒戒，並經該署檢察官將
    被告送臺灣臺北看守所附設勒戒處所執行觀察、勒戒後，因
    有繼續施用毒品之傾向，經臺灣板橋地方法院檢察署檢察官
    聲請臺灣板橋地方法院以九十六年度毒聲字第八八八號裁定
    被告令入戒治處所施以強制戒治，其期間為六個月以上，至
    無繼續強制戒治之必要為止，但最長不得逾一年，被告不服
    該裁定提起抗告後，經臺灣高等法院以九十六年度毒抗字第
    一六二號裁定抗告駁回確定，被告於九十七年二月五日因停
    止處分之執行出監，再經臺灣板橋地方法院檢察署檢察官於
    九十七年四月二十一日以九十七年度戒毒偵字第一八四號為
    不起訴處分確定；於九十七年五月間，另因犯施用第一級毒
    品罪，經臺灣板橋地方法院以九十七年度簡字第四五五○號
    簡易判決判處有期徒刑六月確定等情，有臺灣板橋地方法院
    九十五年度毒聲字第二二四四號刑事裁定、臺灣高等法院九
    十六年度毒抗字第一六二號刑事裁定、臺灣板橋地方法院檢
    察署檢察官九十七年度戒毒偵字第一八四號不起訴處分書、
    臺灣板橋地方法院九十七年度簡字第四五五○號刑事簡易判
    決及臺灣高等法院被告前案紀錄表等附卷可證。
(六)綜上，被告所辯當時因另案緩起訴處分之故接受替代療法，
    每日須至臺北市立聯合醫院昆明院區喝美沙酮；且當時有吃
    仁愛醫院開立之「複方甘草合劑」感冒藥水及馬偕醫院所開
    立之「力停疼」、「樂穩錠」、「胃脈甦錠」等腎結石的藥
    ，再加上自己購買的「友露安」，可能因此之故而導致尿液
    呈嗎啡陽性反應云云，均屬飾卸之詞，不足採信。本案事證
    明確，被告施用第一級毒品海洛因之犯行堪以認定，應予依
    法論科。
三、論罪科刑之法律適用：
(一)查海洛因屬毒品危害防制條例第二條第二項第一款所稱之第
    一級毒品。核被告所為，係犯毒品危害防制條例第十條第一
    項之施用第一級毒品罪。其持有第一級毒品海洛因之低度行
    為為其施用第一級毒品海洛因之高度行為所吸收，不另論罪
    。再被告於九十六年二月間，因犯贓物罪，經本院以九十六
    年度簡字第五四九號簡易判決判處有期徒刑三月確定，嗣經
    本院以九十六年度聲減字第一○一二號裁定減為有期徒刑一
    月又十五日確定；於九十六年十月間，因犯詐欺罪，經本院
    以九十七年度簡字第七一七號簡易判決判處有期徒刑三月，
    減為有期徒刑一月又十五日確定；於九十六年七月間，因犯
    詐欺罪，經本院以九十六年度易字第一五八三號判決判處有
    期徒刑二月，減為有期徒刑一月確定。上開三罪再經本院以
    九十七年度聲字第一一五三號裁定定應執行有期徒刑三月又
    十五日確定。於九十七年五月間，另因犯施用第一級毒品罪
    ，經臺灣板橋地方法院以九十七年度簡字第四五五○號簡易
    判決判處有期徒刑六月確定，並接續前開案件後執行，於九
    十八年三月十八日縮刑期滿，同年月十九日因徒刑執行完畢
    出監，有臺灣高等法院被告前案紀錄表在卷可稽，其於五年
    內故意再犯本案有期徒刑以上之罪，為累犯，應依刑法第四
    十七條第一項規定加重其刑。
(二)爰審酌被告前因施用第一級毒品海洛因行為，接受觀察、勒
    戒及強制戒治，對於施用毒品之違法性及惡害，應有明確而
    強烈之認識，猶無視法令之禁制，再犯本案施用第一級毒品
    犯行，顯係心存僥倖，欠缺守法自重之觀念，然施用毒品之
    行為於本質上係屬自我戕害行為，反社會性之程度應屬較低
    ，兼衡其品行、犯罪動機、目的及其犯罪後之態度等一切情
    狀，認公訴人於本院審理中所求處之有期徒刑一年，尚嫌過
    重，爰量處如主文所示之刑。
(三)扣案之第一級毒品海洛因二包（不含包裝袋，總淨重為零點
    零二六零公克，驗餘淨重為零點零二四零公克），應依毒品
    危害防制條例第十八條第一項前段之規定，不問屬於犯人與
    否，宣告沒收銷燬之。又包裝上開第一級毒品海洛因之包裝
    袋二個，有防止第一級毒品海洛因裸露、逸出及潮濕之功用
    ，並便於攜帶，為供被告施用第一級毒品海洛因所用之物，
    參之被告所供該第一級毒品海洛因二包係因「范啟明」欠債
    而由「范啟明」持之加以抵債而得，是該二包毒品及該等毒
    品之外包裝袋均顯為被告所有之物，爰依刑法第三十八條第
    一項第二款規定就該外包裝予以宣告沒收之。
據上論斷，應依刑事訴訟法第二百九十九條第一項前段，毒品危
害防制條例第十條第一項、第十八條第一項前段，刑法第十一條
前段、第四十七條第一項、第三十八條第一項第二款，判決如主
文。
本案經檢察官鄭深元到庭執行職務。
中    華    民    國    99    年    4     月    27    日
                  刑事第十一庭  審判長法  官  劉方慈
                                      法  官  顧正德
                                      法  官  黃紹紘
以上正本證明與原本無異。
如不服本判決應於收受送達後十日內向本院提出上訴書狀，並應
敘述具體理由；其未敘述上訴理由者，應於上訴期間屆滿後二十
日內向本院補提理由書（均須按他造當事人之人數附繕本）「切
勿逕送上級法院」。告訴人或被害人如對於本判決不服者，應具
備理由請求檢察官上訴，其上訴期間之計算係以檢察官收受判決
正本之日期為準。
                                      書記官  陳靜君
中    華    民    國    99    年    5     月    5     日
附錄本案論罪科刑所犯法條全文
毒品危害防制條例第十條
施用第一級毒品者，處六月以上五年以下有期徒刑。
施用第二級毒品者，處三年以下有期徒刑。

司法院資訊處製作；財團法人民間司法改革基金會備份。
